【裁判字號】    99,交上易,823
【裁判日期】    991116
【裁判案由】    過失致死
【裁判全文】
臺灣高等法院臺中分院刑事判決       99年度交上易字第823號
上  訴  人  臺灣臺中地方法院檢察署檢察官
上  訴  人
即  被  告  乙○○
選任辯護人  陳光龍律師
上列上訴人因被告過失致死案件，不服臺灣臺中地方法院99年度
交易字第136號，中華民國99年5月12日第一審判決（起訴案號：
臺灣臺中地方法院檢察署98年度偵字第21658、23619號），提起
上訴，本院判決如下：
    主  文
原判決撤銷。
乙○○因過失致人於死，處有期徒刑陸月，如易科罰金，以新臺
幣壹仟元折算壹日。
    事  實
一、乙○○於民國（下同）98年8月7日上午7時50分許，騎乘車
    牌號碼J7E-090號重型機車，沿臺中縣豐原市○○路由北往
    南方向行駛，行經三豐路慈興宮前無號誌之交岔路口（地面
    劃有黃色網狀線）時，應注意車前狀況，隨時採取必要之安
    全措施，且行經無號誌之交岔路口時，應減速慢行，作隨時
    停車之準備，而依當時天候為颱風天（莫拉克颱風），風雨
    交加，路面無缺陷但濕滑，日間自然光線、無障礙物、視距
    因颱風風雨侵襲而欠佳，惟尚無不能注意之情事，竟疏未注
    意車前狀況，且未減速接近交岔路口，小心通過，仍貿然以
    50公里之時速直行，適有廖益勝騎乘車牌號碼NWH-533號重
    型機車，沿前開慈興宮由東往西方向穿越馬路欲左轉三豐路
    往南行駛時，亦疏未注意讓幹線道直行由乙○○騎乘之前開
    重型機車先行，致乙○○閃避不及，其所騎乘前開重型機車
    之前車頭撞擊廖益勝所駕駛重型機車左後方車尾，2機車發
    生碰撞，因而導致廖益勝當場人車倒地，受有頭部外傷併左
    側顱骨骨折，及兩側硬腦膜下出血，而因顱內出血死亡。乙○○於肇事後，在未經有偵查權之機關或公務員發覺為前開
    犯嫌前，因所攜帶行動電話不通，由附近民眾打電話向警局
    報案，乙○○自首即陳明其為肇事者及肇事經過，並願接受
    裁判。
二、案經廖益勝之子戊○○訴由臺中縣警察局豐原分局報請及臺
    灣臺中地方法院檢察署檢察官據報相驗後簽分自動檢舉偵查
    起訴。
    理  由
一、按現行刑事訴訟法為保障被告之反對詰問權，排除具有虛偽
    危險性之傳聞證據，以求實體真實之發見，於該法第159條
    第1項明定被告以外之人於審判外之言詞或書面陳述，除法
    律有規定者外，不得作為證據。而刑事訴訟法第159條之1至
    159條之4有傳聞法則之例外規定，且被告以外之人於審判外
    之陳述，雖不符前4條之規定，而經當事人於審判程序同意
    作為證據，法院審酌該言詞陳述或書面陳述作成時之情況，
    認為適當者，亦得為證據；當事人、代理人或辯護人於法院
    調查證據時，知有第159條第1項不得為證據之情形，而未於
    言詞辯論終結前聲明異議者，視為有前項之同意，刑事訴訟
    法第159條之5定有明文。其立法意旨在於傳聞證據未經當事
    人之反對詰問予以核實，原則上先予排除。惟若當事人已放
    棄反對詰問權，於審判程序中表明同意該等傳聞證據可作為
    證據；或於言詞辯論終結前未聲明異議，基於尊重當事人對
    傳聞證據之處分權，及證據資料愈豐富，愈有助於真實發見
    之理念，且強化言詞辯論主義，使訴訟程序得以順暢進行，
    上開傳聞證據亦均具有證據能力。本件檢察官、被告、辯護
    人並未就本院以下所引用被告以外之人於審判外之陳述有所
    爭執，且迄於言詞辯論終結前，均未主張有刑事訴訟法第
    159條第1項不得為證據之情形，是應認已同意作為證據，且
    經本院審酌後，認無不適當之情形，應認均有證據能力，合
    先敘明。
二、訊據被告乙○○對於上揭事實坦承不諱，且查：
（一）被告乙○○於警詢中亦明確供稱：「我已騎到慈興宮前見
      狀後，向左閃避又向右閃避，亦無法避開由後擦撞對方機
      車，雙方騎士人車倒地受傷」、「當時我閃避車輛又有煞
      車亦來不及而撞上對方機車」、「我的機車頭碰撞對方左
      後方車尾，造成我的右前輪護板擦損，對方車牌頭凹損」
      等語（參98年度相字第1272號卷第6頁），嗣於臺灣臺中
      地方法院檢察署檢察官偵查中亦明確供承：「死者已經左
      轉到我的車道，死者突然轉出來，我閃避不及，所以撞到
      死者機車後方車牌的左側，死者機車倒地」、「我沒有看
      到死者機車出來，等我看到死者的時候，死者已經在我前
      面，我當時有煞車，並且往左偏，但還是撞到死者」等語
      （參同上相字卷第29至30頁），核與卷附現場照片所示被
      害人廖益勝之機車左後方車牌凹損及車架下方遺留轉印藍
      色車漆等情形相符（參同上相字卷第24至28頁）。本件堪
      認被告原先於警詢、偵查中及本院審理時之自白與事實相
      符，足以採信。
（二）本件車禍事故發生之際適逢莫拉克颱風侵襲，風雨均甚為
      嚴重、已達停止上班上課之標準，並已停止上班上課（參
      本院卷第104頁附中央氣象局颱風警報發布概況表及證人
      丁○○於本院審理證述內容，本院卷第134頁背面），而
      系爭路段因風雨之故，路面明顯濕滑（參同上相字卷第
      24-28頁所附現場照片），被告雖查無超速行駛之跡象，
      惟以該路段速限即時速50公里之速度騎乘機車，仍將因路
      面濕滑摩擦係數降低，致煞車距離拉長至12.2至16.5公尺
      （參交通部道路交通安全督導會訂定之一般公路汽車煞車
      距離、行車速度對照表）；又按駕駛人之一般平均反應力
      ，為4分之3秒，機車駕駛人之反應距離，因行駛速度之提
      高而所需之反應距離隨之提高，以系爭路段之最速時限限
      制50公里計，其反應距離即須10.40公尺（參交通部發布
      之汽車行駛距離及反應距離一覽表），而系爭道路加計路
      肩之路寬為14米（參相卷第11頁所附道路交通事故現場圖
      ），其路中心標線距離路肩即一半路寬為7公尺，距離不
      長，如以一般機車車輛正常行駛之最低可能速度時速20、
      30 公里計算，穿越該路口僅須0.84秒至1.25秒左右，其
      穿越時間甚為短暫，則本件被害人騎乘機車突然穿越系爭
      交岔路口，確足使騎乘機車逼近該路口之被告避煞不及。
      是被告辯稱被害人突然轉出來，其閃避不及等情，亦堪採
      信。
（三）依道路交通事故現場圖及現場照片所顯示之被告所騎乘之
      機車刮地痕係位於三豐路之內側車道，被害人之機車刮地
      痕則係由內側車道斜向往外延伸至外側車道，核與被告上
      述其發現被害人時乃向左偏行，惟因閃避不及仍撞及被害
      人機車後方車牌之左側，二車撞擊後因原有機車行進方向
      （同上述）及交互作用力道所可能產生之刮地痕，亦無明
      顯不相符之情形。
（四）依上揭現場照片顯示，系爭路段北側、南側，各有一紅綠
      燈管制號誌，而於事故發生點即三豐路慈興宮前無號誌之
      交岔路口，其臨南側之紅綠燈管制號誌較近，約僅有2至3
      座建物寬，北側之號誌則相對較遠（依證人廖丙○○於本
      院審理時所證述，約有4、5間房子左右，參本院卷第136
      頁），再參諸證人廖丙○○於本院證述之廖益勝事發當日
      之行程，乃係先行駕駛自用小客車前往位於三豐路630巷9
      號之舊宅（約在事故地點之東北方）置放後騎乘機車返回
      位於東洲路79巷41號之新宅（約在事故地點之西南方）等
      語（參本院卷第135、136頁），廖益勝行車方向確有可能
      係如被告乙○○所陳述之自慈興宮由東往西方向穿越交岔
      路口欲左轉三豐路向南行駛之情形，且其於穿越道路同時
      ，因擬返回東洲路之居住處，自亦有向南、靠右行駛之必
      要，則其所騎乘之機車右方向燈於事發時閃亮乙節，即與
      真實相符，且可證明被害人之車輛係甫穿越系爭交岔路口
      之道路分隔線左轉後擬向南靠右往返家方向行駛，而非如
      告訴人所稱係與被告所騎乘之機車已呈前、後同向往南行
      駛。是告訴人戊○○以此質疑被告供述之被害人行車方向
      有誤，難認有據，尚難遽予採信。
（五）被告乙○○與被害人廖益勝確係於前揭時地發生車禍，致
      使被害人倒地後受有頭部外傷併左側顱骨骨折，及兩側硬
      腦膜下出血，致顱內出血死亡，亦經臺灣臺中地方法院檢
      察署檢察官督同法醫師相驗屬實，製有勘驗筆錄、相驗屍
      體證明書、檢驗報告書各1份附卷可憑，且被告所行經之
      上開路段地面劃有黃色網狀線等情，亦有道路交通事故現
      場圖、道路交通事故調查報告表(一)(二)、行政院衛生署豐原
      醫院診斷證明書各1份、相驗照片13張及現場照片12張附
      卷可稽，是被害人確係因本件車禍而死亡之事實，堪以認
      定。
（六）至告訴人戊○○質疑之警方製作交通事故現場圖、道路交
      通事故調查報告、談話紀錄等，認本件員警製作之上開紀
      錄有所錯誤乙節；此業經案發時到場警員甲○○於本院證
      稱，事發當天為莫拉克颱風來襲，其到場後因被害人廖益
      勝先由救護車送醫，其事後根據被告陳述，及前往醫院由
      被害人家屬陪同，針對被害人製作談話紀錄、酒精測試等
      ，惟被害人其時已有意識不清楚等，故其係依被害人點、
      搖頭方式製作談話紀錄，及由被害人以一般呼氣吐氣方式
      做酒精測試；又事故發生地記載為三豐路717號係依報案
      人之口述，實際地點應該是三豐路727號，另系爭路段並
      未標示禁行機車，往北路段始有此標示，至被告並未向其
      陳稱有超速行駛之情形，此乃告訴人戊○○當時之質疑等
      語（參本院卷第131至134頁）。據上，員警甲○○固因案
      發時事態緊急，且因不具醫學專業知識，而未能詳細判明
      被害人於是時已陷入昏迷狀況（參本院卷第124至127頁附
      行政院衛生署豐原醫院99年10月29日豐醫歷字第09900096
      84號函暨所附被害人急診病歷、護理紀錄），致其對被害
      人所製作之談話紀錄及酒精濃度測試等流程有失嚴謹，惟
      本件依被告與被害人之車輛行進情形、現場照片、機車刮
      地痕、機車碰撞痕跡，及上揭證人證述及被告陳述情形綜
      合判斷結果應為上述二車撞擊情形，已如前述；再被告與
      被害人撞擊地點，因有現場圖及照片可憑，而足堪認定如
      本件事實所載，亦如前揭；則有關員警甲○○上揭談話紀
      錄、酒測實施等因緊急狀態致有所瑕疵部分，尚無礙於本
      件前揭事實之認定，附此敘明。
四、按汽車行駛時，駕駛人應注意車前狀況，並隨時採取必要之
    安全措施；又行車速度，無速限標誌或標線者，應依下列規
    定：行經無號誌之交岔路口，均應減速慢行，作隨時停車之
    準備，道路交通安全規則第94條第3項、第93條第1項第2款
    分別訂有明文。查被告乙○○於前揭時地騎車時，本應注意
    遵守上開規定，而依當時天候雖因颱風來襲，而風雨甚劇，
    致視距欠佳，然因事發時為日間尚有自然光線，且路面雖濕
    滑然並無缺陷、無障礙物，並無不能注意之情事，詎被告竟
    疏未注意車前狀況及減速慢行以通過交岔路口，並作隨時停
    車之準備，即貿然駛入上開交岔路口，因而肇事致被害人廖
    益勝死亡，足證被告上開駕駛行為顯有過失。另按汽車行駛
    至交岔路口，其行進、轉彎，應依下列規定：（二）、行至
    無號誌或號誌故障而無交通指揮人員指揮之交岔路口，支線
    道車應暫停讓幹線道車先行。未設標誌、標線或號誌劃分幹
    、支線道者，少線道車應暫停讓多線道先行；車道數相同時
    ，轉彎車應暫停讓直行車先行；同為直行車或轉彎車者，左
    方車應暫停讓右方車先行。但在交通壅塞時，應於停止線前
    暫停與他方雙向車輛互為禮讓，交互輪流行駛，道路交通安
    全規則第102條第1項第2款訂有明文。雖被害人廖益勝亦疏
    未注意讓幹線道直行由被告乙○○騎乘之前開重型機車先行
    ，致乙○○閃避不及肇事，違反前揭規定，亦與有過失，但
    被告乙○○仍難辭過失之責，且經檢察官送請臺灣省臺中縣
    車輛行車事故鑑定委員會鑑定後，亦同此認定，有前開委員
    會鑑定意見書1份在卷可佐（參偵查卷第13至15頁）；臺灣
    省車輛行車事故覆議鑑定委員會覆議結果，則持未便遽予明
    確覆議看法，有該鑑定委員會99年4月12日覆議字第9962012
    66號函1份附卷可按（參原審卷第44頁）。而被告乙○○之
    過失行為與被害人廖益勝之死亡間具有相當因果關係，事證
    至臻明確，被告乙○○犯行洵堪認定。
五、核被告乙○○所為，係犯刑法第276條第1項之過失致人於死
    罪。被告乙○○於肇事後，在未經有偵查權之機關或公務員
    發覺為前開犯嫌前，因所攜帶行動電話不通，由附近民眾打
    電話向警局報案，乙○○自首即陳明其為肇事者及肇事經過
    ，並願接受裁判等情，有臺中縣警察局豐原分局道路交通事
    故肇事人自首情形紀錄表2紙、臺中縣警察局道路交通事故
    當事人登記聯單、員警職務報告、警局筆錄、偵訊筆錄及道
    路交通事故調查報告表等各1紙在卷可憑，並據被告乙○○
    供述明確在卷，其對於未發覺之罪自首而接受裁判，核與自
    首之要件相符，爰依刑法第62條前段之規定，減輕其刑。
六、原審法院認被告罪證明確，而予論科，固屬有據。然按之刑
    法第57條第8款規定：科刑時應注意犯罪行為人違反義務之
    程度，為科刑輕重之標準。經查本件車禍事故肇事主因為被
    害人廖益勝所騎乘之重型機車行經無號誌之交岔路口，未暫
    停讓幹線道車輛先行所致，被告為肇事次因，其違反義務之
    程度，顯然較被害人為輕，且自首犯行，依法既應減輕其刑
    ，原審法院遽而科處10月有期徒刑，使其毫無易科罰金之機
    會，必須中斷生涯規劃，更阻礙籌措賠償金之可能，尚嫌過
    重。又本件車禍事故發生之天候，係颱風天，風雨交加、視
    距欠佳，且路面濕滑，而被害人突然轉出三豐路，乃致被告
    所騎乘之機車前車頭，與被害人所騎乘之機車左後方車尾發
    生碰撞，原判決僅說明當時天候為雨，未敘明當日適逢颱風
    來襲、風雨強烈、視距欠佳，且路面濕滑，足以影響機車避
    煞措施之實施，亦有未當。檢察官上訴意旨指原判決認定事
    實有誤，被告上訴意旨謂原判決量刑過重，為有理由，自應
    由本院將原判決撤銷改判。爰審酌被告乙○○並無不良前科
    ，此有臺灣臺中地方法院檢察署刑案資料查註紀錄表及臺灣
    高等法院被告前案紀錄表各1份在卷可按、本件車禍事故之
    被告、被害人過失程度輕重，被告乙○○肇事後於本院審理
    中已直承案情原委，坦認罪愆，已見悔過之意，及肇事後表
    明願與被害人之家屬為民事和解賠償損害，且已酌量自身能
    力提高賠償額度，然因雙方對賠償數額始終無法達成協議，
    有臺灣臺中地方法院臺中簡易庭99年4月21日調解事件報告
    書（參原審卷第50頁）及原審99年4月28日審理筆錄、本院
    99年7月19日、10月11日準備程序筆錄等在卷可憑，致和解
    始終未能成立等一切情狀，量處如主文第2項所示之刑，並
    諭知易科罰金之折算標準，以資懲儆。
據上論斷，應依刑事訴訟法第369條第1項前段、第364條、第299
條第1項前段，刑法第276條第1項、第62條前段、第41條第1項前
段，刑法施行法第1條之1第1項、第2項前段，判決如主文。
本案經檢察官己○○到庭執行職務。
中    華    民    國    99    年    11    月    16    日
            刑事第二庭  審判長法  官  邱  顯  祥
                              法  官  張  國  忠
                              法  官  王  鏗  普
以上正本證明與原本無異。
不得上訴。
                              書記官  詹  雅  婷
中    華    民    國    99    年    11    月    16    日

司法院資訊處製作；財團法人民間司法改革基金會備份。
